臺灣高等法院臺中分院刑事判決　　　　　民國九十一年度上訴字第一八七三號
　　上　訴　人
　　即　被　告　丁○○○
右上訴人因偽造文書案件，不服臺灣臺中地方法院中華民國九十一年八月三十日第一
審判決（民國九十一年度訴字第二三號，起訴案號：臺灣臺中地方法院檢察署民國九
十年度偵字第一六五一一號），提起上訴，本院判決如左：
    主　  文
上訴駁回。
    事  　實
一、丁○○○明知其於民國（下同）七十九年七月二十八日，將其子丙○○（經原審
    法院判決無罪確定）所有坐落臺中市○○區○○段一二五六地號之土地出租予乙○○興建廠房後，乙○○未曾同意另行簽訂房屋租賃契約書，竟因認前開土地租
    賃期限業已屆滿，乙○○於其上所搭建之廠房應已歸屬丙○○所有，乙○○欲繼
    續使用前開廠房即須再行締約，遂基於偽造署押及行使偽造私文書之犯意，於八
    十七年五月三十一日，在其位於臺中市○○○街三八四號之住處，委由其不知情
    之女兒陳美琴（經原審法院判決無罪確定）同時偽造乙○○及丙○○之簽名各一
    枚並填載租賃期限自八十六年九月一日起至八十八年八月三十一日止等內容於房
    屋租賃契約書上，繼之於不詳時、地，自行在前開房屋租賃契約書上偽造乙○○
    之指印四枚，並盜蓋丙○○託付其保管之印章於房屋租賃契約書上，而偽造該房
    屋租賃契約書之私文書，其後並因乙○○遲延繳付租金，丁○○○為委由律師事
    務所訴請乙○○遷讓前開廠房，再於八十八年三月八日前某日，將前開偽造之房
    屋租賃契約書交予位於臺中市○○路○段一四八號十一樓群展國際法律事務所（
    下稱群展事務所）不知情之林開福律師以行使前開偽造房屋租賃契約書之私文書
    ，致不知情之群展事務所人員持之具狀於八十八年三月八日向原審法院臺中簡易
    庭訴請乙○○遷讓前開房屋，足生損害於乙○○及丙○○。嗣經原審法院審理前
    開民事訴訟事件時，乙○○始知悉上情。
二、案經被害人乙○○訴由臺灣臺中地方法院檢察署檢察官偵查起訴。
    理  　由
一、原審訊據上訴人即被告丁○○○（以下稱被告丁○○○）固對其確曾將其子丙○○前開土地出租予告訴人乙○○興建廠房使用，其後未經乙○○事先之同意，且
    未告知丙○○，即委由其女陳美琴代為填載前開房屋租賃契約書之內容並簽寫乙○○及丙○○之署押各一枚，並自行蓋用丙○○寄放之印章於前開房屋租賃契約
    書上，而事後為委託林開福律師撰狀訴請乙○○遷讓該廠房，並將該房屋租賃契
    約書交予群展事務所人員持向本院提出民事訴訟等情均供承不諱，且核與經原審
    判決無罪確定之被告丙○○及陳美琴供述情節均相符，復有證人林開福律師於原
    審法院審理中證稱：「事務所係受被告丁○○○之委託代為提出民事訴訟，該房
    屋租賃契約書係被告丁○○○所提出者」等語詳實，並經告訴人乙○○指述其未
    曾在該房屋租賃契約書上簽寫姓名等情在卷，另有土地租賃契約書、房屋租賃契
    約書及民事訴訟狀在卷足參證；然其仍矢口否認有何行使偽造私文書之犯行，辯
    稱：其事後曾持前開房屋租賃契約書至乙○○住處要乙○○蓋章，雖乙○○表示
    沒印章，然仍持至房間內捺按指印，是前開房屋租賃契約書上之指印非其所偽造
    ，其應無行使偽造房屋租賃契約書之犯行等語。
二、經查：
（一）告訴人乙○○及同案原審被告丙○○既均否認其等另有簽訂或授權制作前開房
      屋租賃契約書，而陳稱其等確未曾於前開房屋租賃契約書上簽名、捺按指印或
      蓋章等事實，又被告丁○○○亦曾自承因其認年度屆至應再行續約，前開土地
      事宜均係由其負責處理，是即未經乙○○及丙○○事先同意而委託其女陳美琴
      代為填寫前開租賃契約書之內容及乙○○與丙○○之簽名等語在卷，並核與被
      告陳美琴陳稱其僅代為填載該房屋租賃契約書之內容及簽名等情相符，復有該
      房屋租賃契約書附卷足稽，則前開房屋租賃契約書上「乙○○」及「丙○○」
      之簽名，均確非告訴人乙○○及被告丙○○等人所親為，而係被告丁○○○事
      先未經乙○○及丙○○之同意即為者等情，已堪認定，則被告丁○○○前辯稱
      其乃經乙○○授權代為前開房屋租賃契約書，乙○○事後已自行捺按指印，又
      被告丙○○既已全權委託其處理前開土地出租事宜，其並非無權制作者云云，
      當非足取。
（二）又前揭房屋租賃契約書上之指印，經原審法院先後送法務部調查局、內政部警
      政署刑事警察局及中央警察大學鑑驗比對之結果，均認印泥淤積，模糊不清，
      無法辨識其紋線特徵，致無從鑑定比對究係被告丁○○○或告訴人乙○○所捺
      按等情，雖有法務部調查局八十九年八月八日（八九）陸字第八九○五八二七
      九號函、內政部警政署刑事警察局九十一年二月二十六日刑紋字第○九一○○
      三三四六五號函及中央警察大學九十一年四月十二日（九十一）校科字第九一
      ○一一七八號函覆之鑑驗通知書共三紙附卷足稽（見原審法院八十八年度簡上
      字第三七六號卷內，及原審法院九十一年訴字第二三號卷第二七頁、第三十一
      頁）。然而，前開房屋租賃契約書既係於被告丁○○○提出予群展事務所人員
      時業已捺按前開指印，復攸關被告丁○○○代被告丙○○訴請告訴人乙○○遷
      讓房屋之民事訴訟勝敗重要文件，則其上之指印若非告訴人乙○○所為，即應
      堪認係被告丁○○○提出前已為者無訛。而查，該房屋租賃契約書上之簽名既
      均係被告丁○○○未經契約當事人事先之同意而擅自委由被告陳美琴填寫者，
      已如前述，而依上開鑑定結果復屬無證據足認告訴人乙○○及被告丙○○事後
      另有何捺按指印及蓋用印章等行為，則被告丁○○○辯稱其係經乙○○及被告
      丙○○之事先授權而制作前開房屋租賃契約書等語，自屬無據。
（三）另外，被告丁○○○雖陳稱其將前開房屋租賃契約書攜至乙○○之住處時，其
      等共同之友人陳樹林曾見聞乙○○將該房屋租賃契約書帶入房內捺按指印等情
      云云；然查，證人陳樹林於原審法院八十八年度簡上字第三七六號民事案件審
      理時既已證稱：「與兩造為朋友關係，（提示房屋租賃契約書）沒見過，當事
      人的租約糾紛我並不清楚，有在上訴人家中見過丁○○○，但印象中沒有看過
      丁○○○拿契約書讓乙○○簽名。」等語在卷，亦即證人陳樹林顯未曾親自見
      聞被告丁○○○所陳述上情，復不知本件告訴人乙○○是否曾事先授權被告丁○○○制作前開房屋租賃契約書，則證人陳樹林所為前開證言，自非足認為被
      告丁○○○曾將前開房屋租賃契約書交予乙○○捺按指印之有利證據，亦即尚
      屬無證據足資證明告訴人乙○○確曾自行捺按指印而事先授權或同意被告丁○○○制作前開房屋租賃契約書。再者，同案原審被告丙○○陳稱其雖曾全權授
      權其父丁○○○處理土地出租事宜，然不知另有簽訂該房屋租賃契約書等語，
      既核與被告丁○○○於原審法院審理中陳稱之情節相符，當亦徵被告丁○○○
      確係未經其子即同案被告丙○○之授權即擅自委由其女即同案被告陳美琴填寫
      前開房屋租賃契約書甚為甚明。
（四）至被告丁○○○辯稱其於八十七年十月二十一日至臺中市南屯區調解委員會就
      乙○○遲延給付租金事宜進行調解時，已曾提出前開房屋租賃契約書，當日並
      係依該房屋租賃契約書之內容成立調解，是足見乙○○於其提起民事訴追前業
      已知悉並同意簽訂前開房屋租賃契約書等語，雖核與同案被告丙○○陳稱：「
      去調解時我有到場，我只是去簽名，協商部分是我父親丁○○○負責，調解完
      要簽名時我父親丁○○○有拿出一份房屋租賃契約書，是拿出來給調解委員會
      的人看，因為租賃期限和房屋租賃契約寫的時間是一樣的」等情相符；然查，
      同案被告丙○○既為被告丁○○○之子，且其前已曾陳稱該土地租賃事宜均交
      予其父丁○○○處理，其全然不知有簽訂前開租賃契約書等語在卷，則同案被
      告丙○○事後陳稱上開情詞即不免有失偏袒，而有迴護其父即被告丁○○○之
      情事，自非可據被告丙○○上開所為辯詞作為有利被告丁○○○之證據。再查
      ，被告丁○○○辯稱上情，既為告訴人乙○○所堅決否認，而依前開調解書之
      內容觀之，復僅堪認乙○○及丙○○曾就土地部分成立調解，則被告丁○○○
      辯稱其曾於調解時提出前開房屋租賃契約書，並據此就該土地租金部分成立調
      解等語，已非可採。又查，告訴人乙○○陳稱其自八十六年九月一日起即按月
      給付新台幣（下同）四萬元予被告丁○○○以作為土地使用之租金等情，業為
      被告丁○○○所承認，則告訴人乙○○於八十七年十月二十一日進行調解時，
      逕依其等先前按期給付四萬元租金之合意而成立調解，乃屬當然之理，而核與
      本件被告丁○○○事後提出八十七年五月三十一日始訂立之前開房屋租賃契約
      書無關，自尚非足據前開調解內容與該房屋租賃契約書所載之租賃期限及租金
      等內容同一，即認定被告丁○○○於前開調解時即曾提出該房屋租賃契約書，
      甚而遽認乙○○不僅知悉上情，且曾授權被告丁○○○制作該房屋租賃契約書
      。
（五）再參以告訴人乙○○陳稱其簽訂或修改契約時，均係自行簽名及蓋章為之等情
      ，既有告訴人乙○○與被告丙○○簽訂之前開土地租賃契約書及調解書附卷足
      憑，而依常情，告訴人乙○○應知悉簽訂與其權益相關之文書時，須詳細再行
      檢視契約之內容，且依理亦當親自簽名及蓋章，尚無假借他人之手事先簽寫自
      己姓名，事後再以有違其平日慣用之蓋章方式訂立前開房屋租賃契約書之可能
      ，則告訴人乙○○陳稱其未曾另行簽訂前開房屋租賃契約書，亦未授權被告丁○○○先行代為簽寫其姓名，事後再另行捺按指印等語，顯較被告丁○○○所
      辯上情合於常情事理，應為可採。綜上，前開房屋租賃契約書既係非經告訴人
      乙○○及被告丙○○事先之授權而制作，此外復查無證據足認告訴人乙○○及
      被告丙○○事後另有自為捺按指印及蓋章等行為，並據以認定其等確有授權被
      告丁○○○先行簽寫上開房屋租賃契約書等事實，則前開房屋租賃契約書上代
      表乙○○之指印及被告丙○○之印文，應堪認均係被告丁○○○自行所為者無
      訛，而被告丁○○○所為前開辯解，均係嗣後推諉卸責之詞，尚屬無據。本案
      事證明確，被告丁○○○上開犯行，堪予認定。
三被告丁○○○均未經告訴人乙○○及同案被告丙○○事先之同意，即委由不知情
    之同案被告陳美琴偽造「乙○○」及「丙○○」之署押即簽名各一枚，並自行偽
    造「乙○○」之指印四枚及盜蓋「丙○○」之印章於房屋租賃契約書上，繼而持
    向群展事務所委託辦理民事訴訟事宜，以行使前開房屋租賃契約書之私文書，自
    足生損害於乙○○及丙○○。核被告丁○○○所為，係犯刑法第二百十六條、第
    二百十條行使偽造私文書罪。被告丁○○○偽造「乙○○」及「丙○○」署押，
    以及盜蓋「丙○○」印章之行為，分別係其偽造私文書之部分行為或階段行為，
    均不另論罪。其偽造上開房屋租賃契約書之私文書後進而行使，偽造之低度行為
    應為行使之高度行為所吸收，亦不另論罪。被告丁○○○利用不知情之被告陳美
    琴偽造前開房屋租賃契約書，及交與不知情林開福律師持以行使應為間接正犯。
    被告丁○○○以一行使偽造私文書之行為，同時侵害乙○○及丙○○等人之法益
    ，係一行為觸犯數罪名，為想像競合犯，應從一重之行使偽造私文書罪處斷。又
    被告丁○○○偽造其子丙○○之署押，並盜蓋丙○○之印章於前開房屋租賃契約
    書部分之事實，雖未據公訴人起訴，然該部分事實與公訴人起訴被告偽造「乙○○」署押之犯罪事實既具有想像競合犯之裁判上一罪關係，自為起訴效力所及，
    原審法院依法應併案予審判，附此敘明。原審法院審酌被告丁○○○犯罪之動機
    、目的、手段，其所為前開犯行致生之危害非鉅及其犯罪後之態度等一切情狀，
    適用刑事訴訟法第二百九十九條第一項前段，刑法第二條第一項前段、第二百十
    六條、第二百十條、第五十五條、修正後第四十一條第一項前段、第二百十九條
    ，罰金罰鍰提高標準條例第二條之規定，判決被告丁○○○行使偽造私文書足以
    生損害於他人罪，量處有期徒刑肆月，並說明被告行為後，刑法第四十一條業於
    九十年一月十日修正公布施行，同年月十二日生效，修正後刑法第四十一條第一
    項前段規定「犯最重本刑為五年以下有期徒刑以下之刑之罪，而受六個月以下有
    期徒刑或拘役之宣告，因身體、教育、職業、家庭之關係或其他正當事由，執行
    顯有困難者，得以一元以上三元以下折算一日，易科罰金。」，而修正前刑法第
    四十一條則規定「犯最重本刑為三年以下有期徒刑以下之刑之罪，而受六個月以
    下有期徒刑或拘役之宣告，因身體、教育、職業、家庭之關係，執行顯有困難者
    ，得以一元以上三元以下折算一日，易科罰金。」，比較新舊法結果，以修正後
    新法較有利於行為人，是本件自應適用裁判時之法律即修正後刑法第四十一條第
    一項前段之規定，就被告所宣告之刑併諭知如易科罰金以三百元折算一日之折算
    標準。至偽造之該房屋租賃契約書上「乙○○」之署押共五枚（含簽名一枚及指
    印四枚）及「丙○○」之署押一枚，均係偽造之署押，應依刑法第二百十九條之
    規定宣告沒收。認事用法，均無不合，量刑亦屬妥適。被告丁○○○不服原審判
    決，其聲明上訴狀，未敘述不服原審判決之理由；亦不到庭陳述上訴理由，經核
    其上訴為無理由，應予駁回。被告丁○○○經本院合法傳喚，於審判期日無正當
    理由不到庭，爰不待其到庭陳述，逕行判決，併予敘明。
四、據上論結：應依刑事訴訟法第三百六十八條、第三百七十一條，判決如主文。
本案經檢察官甲○○到庭執行職務。
中      華      民      國　  　九十一   年      十二     月    十七　  日
                                  臺灣高等法院臺中分院刑事第一庭
                                        審判長法  官　陳　紀　綱
                                              法　官　陳　登　源
                                              法  官　方　艤  駐
右正本證明與原本無異。
如不服本判決應於收受送達後十日內向本院提出上訴書狀，其未敘述上訴之理由者並
得於提起上訴後十日內向本院補提理由書（均須按他造當事人之人數附繕本）。
 　　　                                       書記官  江　玉　萍
中      華      民      國　  　九十一   年      十二     月     十七   日
附錄本案論罪科刑法條︰
刑法第二百十條
偽造、變造私文書，足以生損害於公眾或他人者，處五年以下有期徒刑。
刑法第二百十六條
行使第二百十條至第二百十五條之文書者，依偽造、變造文書或登載不實事項或使登
載不實事項之規定處斷。
                                                                        Ｋ
